【裁判字號】    89,上易,1569
【裁判日期】    890731
【裁判案由】    違反公司法
【裁判全文】
臺灣高等法院刑事判決                          八十九年度上易字第一五六九號
    上  訴  人  臺灣臺北地方法院檢察署檢察官
    被      告  甲○○
    被      告  丁○○
    右  一  人
    選任辯護人  葉大殷
                黃世芳
    上  訴  人
    即  被  告  乙○○
    右  一  人
    選任辯護人  楊金順
                江旻書
右上訴人，因被告違反公司法案件，不服臺灣台北地方法院八十七年度易字第二三二
七號，中華民國八十九年二月二十三日第一審判決 (起訴案號：臺灣台北地方法院檢
察署八十六年度偵字第二○六七七號)提起上訴，本院判決如左：
    主  文
原判決撤銷。
甲○○、丁○○共同連續公司負責人，違反公司之資金，除因公司間業務交易行為有
融通資金之必要者外，不得貸與股東或任何他人之規定，各處拘役伍拾伍日，如易科
罰金各以參佰元折算壹日。
乙○○無罪。
    事  實
一、甲○○於民國八十四年八月間開始擔任吸引力綜合百貨股份有限公司（下稱吸引
    力公司，設台北市○○○路○段二一八號）董事長、載春發擔任副董事長，（丁○○兼任總經理），均為吸引力百貨公司負責人（至八十五年十一月二十五日，
    甲○○改任副董事長，丁○○改任董事長、起訴書誤認丁○○八十五年間擔任董
    事長，本院逕為補正），二人明知依公司法第十五條第二項之規定，公司之資金
    ，除因公司間業務交易行為有融通資金之必要者外，不得貸與股東或任何他人，
    竟共同基於概括之犯意聯絡，於八十五年一月二十九日開始，違反公司法第十五
    條第二項規定，將吸引力公司之資金先後貸與丁○○、甲○○、丙○○（為該公
    司監察人）三人，至同年十二月三十一日先後接續貸與六十八次，利息則按月息
    百分之一點六，按月依借款餘額計付給吸引力公司，其間並有借有還，迄八十五
    年十二月三十一日止，各次借款累積總金額達新台幣（下同）三億五千二百六十
    七萬五千三百三十三元，各次還款累計總金額為三億三千六百三十二萬五千三百
    三十三元（各次借款、還款之日期、金額等詳如附表所示，起訴書誤載本件貸借
    期間為八十六年一月至同年十二月，本院逕為更正），餘一千六百三十五萬元則
    於八十六年一月十五日全數還清。嗣於八十六年間經財務部證券暨期貨管理委員
    會查核吸引力公司八十五年度財務報告時，發現該公司之「資金往來及業務交易
    明細表」上載明上開歷次借款、還款明細而查獲。
二、案經財務部證券暨期貨管理委員會發現，報由經濟部移送台灣台北地方法院檢察
    署，檢察官偵查後聲請以簡易判決處刑，本院台北簡易庭認檢察官之請求顯有不
    當，移送本院刑事庭審理。
    理  由
甲、有罪部分：
一、訊據被告丁○○、甲○○坦承其二人與公司監察人丙○○三人分別於八十五年間
    有向公司借款、還款如附表所示，其二人辯稱，渠等常提供資金給公司週轉，或
    替公司擔任借款保証入，甲○○並於八十五年一月十日代表吸引力公司與丁○○
    簽立協議書，約定為方便吸引力公司資金之週轉，由陳春發等三人提供其三人合
    夥購得之台北縣淡水關渡段第五二一號等二十八筆土地給公司向金融機構或其他
    公司設定抵押貸款融資，以作為共同貸款之用，貸款所得以供公司使用為主，但
    如丁○○或土地之隱名共有人丙○○、甲○○如有個人資金調度需要，而公司情
    況亦許可時，公司應予丁○○等人相當額度之融通，融通月利率最高為百分之一
    點六等，伊二人始會與丙○○共同自八十五年一月二十九日起先後向公司借款，
    作短期資金週轉，但伊等均按月支付公司高達百分之一點六之利息，公司因而賺
    取利息收入，且全部借款均已於八十六年一月十五日還清，原審僅依據吸引力公
    司八十五年度之「資金往來及業務交易明細表」認定，才會誤認尚有部分借款未
    清償等語。
二、查上借款開事實除被告甲○○、丁○○二人坦承不諱外，並有經濟部八十六年九
    月五日經（八六）商字第八六二一五二八九號移送函，及移送函附，其上詳載有
    上開借款、還款關係之吸引力公司八十五年度「公司資金往來及業務交易明細表
    」影本一份可稽，而迄八十五年十二月三十一日止，丁○○、甲○○及丙○○三
    人雖各有五百四十五萬元（共一千六百三十五萬元）之借款未還該公司，此有經
    濟部上開移送函附之該公司「資金融通餘額明細表」可証，但依移送函附之該公
    司八十五年度財務報表附註（續），其上詳載吸引力公司在八十五年度自丁○○
    、甲○○、丙○○等三人處，各取得利息收入有一百五十九萬一千五百五十七元
    ，共全年取得四百七十七萬四千六百七十一元之利息，其月利率亦載明為百分之
    六，期末餘額亦載明丁○○等三人各為五百四十五萬元；另該八十五年度之借款
    期末餘額一千六百三十五萬元，業據借款人於八十六年一月十五日全數清償完畢
    ，亦據經濟部同上移送函附之吸引力公司八十六年六月四日致財政部證管會函載
    明確（以上均詳偵卷第一頁至第十二頁），其中吸引力公司確有收取被告丁○○
    等三人如上之借款利息部分，並有經會計師簽証之該公司八十五年度營利事業所
    得稅查核簽証申報查核報告書內附之該公司所得稅申報表、國稅局之八十五年營
    所稅申報核定通知書、該公司八十五年度營所稅查核申報調整所得額說明書、八
    十五年度股東往來息明細表等件影本為証（詳本院卷第一○五頁至第一一頁），
    另八十五年度之股東未還本金一千六百三十五萬元確已於八十六年一月間清償一
    節，除吸引力公司上開八十六年六月四日致證管會函已予載明外，並有吸引力公
    司台北銀行00000000000之七帳號之活期存款帳簿明細表、吸引力公
    司傳票影本洪四紙為証（詳本院卷第一一七頁至第一二一頁），故被告丁○○、
    甲○○與丙○○三人向公司借款時確有按月以月息百分之一點六計付利息，而全
    部借款確於八十六年一月間已全部還清等情，均堪認定。另被告甲○○、丁○○
    於八十五年十一月二十四日前分別為吸引力公司之董事長及副董事長，嗣於八十
    五年十一月二十五起改由甲○○任副董事長、丁○○任董事長，任期至八十八年
    十一月二十四日止，於八十五年十二月十七日變更登記等情，有吸引力公司變更
    登記事項卡影本一紙在卷可按，其二人均為公司法規定之負責人，亦堪認定。被
    告辯稱伊等因提供不動產給公司向金融機構等設定抵押貸款，故公司依約借款給
    渠等一節，固有偵查卷第十四頁附之「共同貸款協議書」影本一紙及偵卷第十六
    頁至第十九頁之土地登記謄本為証，但查，公司以被告等人提供之不動產向他人
    設定抵押借款，則借款所得之金錢，乃屬公司所有之資金，自應受公司法第十五
    條之限制，被告丁○○、甲○○上開所辨，僅能供作量刑之參考，要不能據以免
    責，應甚明確。綜上所述，本件事証明確，被告丁○○、甲○○二人之事証明確
    ，犯行洵堪認定。
三、核被告等所為係違反行為時公司法第十五條第二項之規定，應依行為時公司法第
    十五條第三項規定論處。但被告甲○○、丁○○二人於犯罪後，公司法第十五條
    規定業於八十六年六月二十五日經總統令修正公布，但修正後新法之法定刑與修
    正前同條項之法定刑刑度相同，經比較結果，新法無不利於被告，依刑法第二條
    第一項前段，自應適用新法。被告甲○○、丁○○二人就上開犯行有犯意連絡及
    行為分擔，均為共同正犯，另吸引力公司於如附表所示時間貸放給被告甲○○、
    丁○○、丙○○之次數高達六十八次，且被告等係依當時所需決定借款金額，且
    有借有還，並非於最初即決定擬借一定之金額，再陸續撥付借款，故被告甲○○
    等二人之行為，顯係數行為，並係基於概括犯意為之，應屬連續犯，應依連續犯
    之規定以一罪論處，原審對被告甲○○、丁○○二人為論罪科刑，固非無見，但
    原判決認定被告甲○○、丁○○二人與本院判決無罪之被告乙○○係共犯（被告
    乙○○判決無罪部分，詳如後述），並認定本件被告甲○○、丁○○二人而為上
    開而為係接續犯，均有未洽，而原判決認定被告丁○○、甲○○上開向公司之借
    款，尚有一千六百三十五萬元之本息未清償云云，均屬無據。另公訴人上訴稱被
    告尚有一千六百三十五萬元之本息未還或本件對吸引力公司危害甚大，原審量刑
    過輕云云，固無可採，但原判決關於被告甲○○、丁○○部分之事實認定與法律
    適用，既有上開違誤之處，自無可維持，此部分應撤銷改判。爰審酌被告甲○○
    、丁○○二人犯罪之背景係因提供自有之不動產供公司設定抵押借款之背景、本
    件犯罪之動機、目的、手段、確有依據年息百分之十九點二（月息一點六）之高
    額利息支付給吸引力公司及已清償全部借款，而吸引力公司並有依法申報該利息
    所得並繳稅，並未造成吸引力公司財務上損害，亦未逃漏國家稅收，並犯罪後坦
    承犯行之態度等一切情狀，分別量處被告等甲○○、如丁○○二人如主文第二項
    之刑，並均諭知易科罰金之折算標準，以示儆懲。
乙、無罪部分：
一、公訴意旨略以：被告乙○○為吸引力公司之董事，為公司之負責人，明知公司之
    資金不得貸予公司股東或個人，竟與另公司負責人即被告甲○○、丁○○二人共
    同基於犯意聯絡及行為分擔，於八十六年一月至十二月間（應係八十五年一月至
    十二月間，公訴人誤載為八十六年一月至十二月），陸續將公司之資金三億五千
    二百六十七萬五千三百三十三元貸予甲○○、丁○○、丙○○等三人，因認被告
    乙○○與甲○○、丁○○二人共同違反公司法第十五條第二項之規定，應依同法
    第十五條第三項之規定處罰等語。
二、訊之被告乙○○堅決否認自八十五年一月間起共同決定貸款與甲○○、丁○○及
    丙○○等人，辯稱當時伊完全不知情，伊僅是掛名股東，八十四年一月至三月間
    ，伊正因輸尿管結石堵塞而引起腎腫，先後三次在榮民總醫院及國泰綜合醫院接
    受手術，打後因身體虛弱，曾於八十四年三月二十七日向吸引力公司提出報告書
    辭職，經總經理丁○○於八十四年六月一日以吸引力公司吸發（八四）字第二三
    號總經理丁○○令，准許被告辭去服飾部總經理之職務，而轉任公司總經理室顧
    問之職，直至八十六年六月二十一日，吸引力公司始又同年月日吸（八六）字第
    一五號總經理丁○○令，將被告乙○○總經理室顧問之職務，自即日起調整為吸
    引力公司總經理之職務。故被告甲○○、丁○○與丙○○三人基於丁○○在八十
    五年一月十日與公司簽訂之「共同貸款協議書」，而自八十五年一月間起至八十
    五年十二月間止，先後向公司借款六十八次之事實，伊均未參與，當時亦不知情
    ，至八十六年六月間，被告乙○○回任公司總經理後，歷經財政部八十六年間之
    查帳、答覆等過程，始知悉本件公司借款給股東之情事，伊並無參與決定，亦無
    決定權，伊於偵查中稱知道此借款事，係後來為答覆財政部之詢問而有所了解，
    故稱知情，並非在八十五年間即已知情等語。經查：
(一)、被告乙○○抗辯伊自八十四年一月至同年三月間，因結石之疾病先後在榮民總
      醫院及國泰醫院住院開刀三次，因養病自八十四年六月一日起至八十六年六月
      二十一日止，未再擔任公司總經理職務，改任總經理室顧問之職，年薪由原來
      八十三年度之二百八十四萬餘元，降至八十四、八十五年度之一百五、六十萬
      元等情，業據被告乙○○提出榮民總醫院、國泰醫院診斷証明書影本二紙、八
      十四年三月二十七日辭職報告書影本一紙、經當時吸引力公司總經理丁○○承
      認為真正之吸引力公司八十四年六月一日、八十六年六月二十一日調整被告乙○○職務之總經理令影本二紙及被告八十三年度至八十五年度在吸引力公司之
      薪資扣繳憑單影本二紙等在卷足証（詳原審卷二第十一頁至第十八頁），則被
      告乙○○於八十五年一月至同年十二月間，吸引力公司與丁○○簽訂「共同貸
      款協議書」，以決定吸引力公司同意借款給甲○○、丁○○、丙○○三人及公
      司嗣後實際借款給甲○○三人時，被告乙○○均非居於公司總經理之職務，而
      係基於因病休養之必要而擔任總經理室顧問之職，並非吸引力公司之決策核心
      等事實，即堪認定。
(二)、被告丁○○雖於偵查中供稱被告乙○○對本件借款事知情云云，但查被告丁○○於該次供述中並未說明乙○○係於八十五年間即已知情，此觀之偵卷第三十
      九頁背面筆錄即明，以檢察官偵訊時乃八十六年十月間，已是被告乙○○回任
      公司總經理接受財政部調查之後，故丁○○於偵查中供稱被告乙○○知情云云
      ，尚不足據以証明乙○○確於八十五年間即已知情，更不足據以証明被告乙○○在八十五年間確有參與同意公司借款給股東之決策。另証人丙○○、被告甲○○雖於偵查中分別供稱這件事是丙○○、甲○○、乙○○、丁○○開會決定
      云云（詳偵卷第九十六頁背面、第九十九頁背面），但查証人丙○○已於本院
      中供稱當時回答關於乙○○部分是錯誤的，因檢察官問伊時乙○○是總經理，
      八十四年（六月以前），乙○○也是總經理，所以以為乙○○有參與，實際上
      乙○○沒參與等語（詳本院卷第一三四頁）；被告甲○○則稱因本件貸款還款
      之時間很長，伊誤以為乙○○知道，但乙○○只是掛名董事，無權決定，但後
      來公司被調查時，都是乙○○出面處理等語（詳本院七十三頁），依被告乙○○提出之上開生病、住院、開刀、調整職務及回任總經理職務等証據觀之，應
      認被告乙○○所辦及甲○○、丁○○、丙○○三人於本院中之供述，較為可採
      。被告甲○○、丁○○証人、丙○○三人於本院調查中均一致供稱當時被告乙○○並未參與決策，他只是諮詢顧問，並不知情，是渠三人共同決定等語（詳
      本院卷第七十二頁、第一三三頁筆錄），核與被告之抗辯及提出之前開証據相
      符，自堪採信。故被告乙○○、甲○○、丁○○、丙○○等人在偵查中稱被告
      乙○○有參與之供述，核與事實並不相符，自不足據為不利被告乙○○之認定
      ，此外，復查無其他積極事証足資証明被告乙○○對本件公司借款給股東之事
      實，有知情並參與決定，或有其他與被告甲○○、丁○○共同犯罪之情事，被
      告乙○○上訴否認犯罪即屬有據，公訴人上訴稱原判決量刑過輕云云，為無理
      由，自應將原判決關於被告乙○○部分亦撤銷改判，並依法為被告乙○○無罪
      之諭知。
據上論結，應依刑事訴訟法第三百六十九條第一項前段、第三百六十四條、第三百零
一條第一項前段、第二百九十九條第一項前段，公司法第十五條第三項、第二項，刑
法第二條第一項前段、第十一條前段、第二十八條、第五十六條、第四十一條、罰金
罰鍰提高標準條例第二條，判決如主文。
本案經檢察官劉惟宗到庭執行職務。
中      華      民      國    八十九    年      七      月    三十一    日
                                臺灣高等法院刑事第二十庭
                                    審判長法  官  王  炳  梁
                                          法  官  余  來  炎
                                          法  官  黃  瑞  華
右正本證明與原本無異。
不得上訴。
                                          書記官  秦  仲  芳
中      華      民      國    八十九    年      八      月      三      日
附錄：本案論罪科刑法條全文
公司法第十五條
公司不得經營登記範圍以外之業務。
公司之資金，不得貸於股東或其他個人。
公司負責人違反前二項規定時，處一年以下有期徒刑，拘役或科或併科伍萬元以下罰
金，並賠償公司因此所受之損害。


司法院資訊處製作；財團法人民間司法改革基金會備份。
